【裁判字號】    95,台上,5979
【裁判日期】    951031
【裁判案由】    殺人等罪
【裁判全文】
最高法院刑事判決            九十五年度台上字第五九七九號
上  訴  人  甲○○
            乙○○
                    （
            丙○○
上列上訴人等因殺人等罪案件，不服台灣高等法院中華民國九十
五年七月七日第二審判決（九十五年度上重訴字第二四號，起訴
案號：台灣板橋地方法院檢察署九十四年度偵字第一０一０八、
一二八三五號），提起上訴，本院判決如下：
    主  文
原判決關於甲○○、乙○○部分撤銷，發回台灣高等法院。
丙○○之上訴駁回。
    理  由
一、發回部分（即甲○○、乙○○部分）：
本件原判決認定（一）上訴人甲○○有１、原判決事實一所載，
未經許可，於民國九十四年三月間某日，受綽號「阿三」之成年
男子委託，寄藏原判決附表一（下稱附表一）編號三之制式手槍
、編號一、二、四、五之可發射子彈具有殺傷力之改造手槍，及
原判決附表二（下稱附表二）編號一至四之具有殺傷力之子彈。
２、原判決事實五六所載，於九十四年五月五日凌晨，在台北縣
中和市○○路與民樂路口附近，持附表一編號五之改造手槍（內
裝填附表二編號四之子彈三顆），先基於殺人之故意，射擊正駕
駛計程車沿民樂路行駛之蘇友朋頭部；再基於殺人之不確定故意
，向林承雄所駕駛沿中正路行駛之曳引車方向射擊。終致蘇友朋
因頭部中彈，當場昏迷，送醫後仍不治死亡；林承雄因坐於駕駛
座未被射中而幸免於難。（二）上訴人乙○○有１、原判決事實
二四所載，未經許可，於九十四年三月間某日、同年四月二十八
日，先後受甲○○委託，寄藏附表一編號三之制式手槍、編號一
、二、四、五之可發射子彈具有殺傷力之改造手槍，及附表二編
號一至四之具有殺傷力之子彈。２、原判決事實八所載，明知愷
他命（Ketamine）係經公告列為毒品危害防制條例所管制之第三
級毒品，竟意圖營利，於九十四年六月三日，向綽號「阿呆」之
成年男子，以每瓶新台幣（下同）一千元之價格，販入愷他命十
九瓶，放置於其住處，擬以每瓶一千二百元之價格，俟機販售予
他人等情。並以本件行為後，刑法關於罰金易服勞役期間已有修
正，第一審未及比較適用；又第一審關於甲○○殺人部分，事實
認定有誤，且漏未定應執行刑；關於乙○○販賣毒品部分，漏未
宣告沒收塑膠瓶等，均有所未洽，因而撤銷第一審關於甲○○、
乙○○部分之判決，改判（一）依想像競合之例從一重論處甲○
○未經許可寄藏手槍、又連續殺人二罪刑併罰（應執行無期徒刑
，褫奪公權終身）；（二）依想像競合之例從一重論處乙○○連
續未經許可寄藏手槍、又販賣第三級毒品二罪刑併罰（應執行有
期徒刑十二年，併科罰金新台幣三十萬元），固非無見。
惟查：（一）刑事訴訟法採直接審理主義，故採為判決基礎之證
據資料，必須經過調查程序而顯現出於審判庭者，始與直接審理
主義相符，否則其所踐行之訴訟程序即屬違背法令。按九十二年
九月一日施行之刑事訴訟法第一百六十四條規定：審判長應將證
物提示當事人、代理人、辯護人或輔佐人，使其辨認。同法第一
百六十五條第一項規定：卷宗內之筆錄及其他文書可為證據者，
審判長應向當事人、代理人、辯護人或輔佐人宣讀或告以要旨。
是審判長於審判期日調查證據，應就物證及筆錄或文書證據向當
事人、代理人、辯護人或輔佐人，提示、宣讀或告以要旨，其訴
訟程序始為合法。上開規定依同法第三百六十四條，為第二審審
判所準用；因之第二審法院自應踐行該項程序，使被告及辯護人
等瞭解該證據之內容及意義，並為充分之辯論，始得採為判決之
基礎。又審判期日之訴訟程序，專以審判筆錄為證，刑事訴訟法
第四十七條定有明文，從而採為判決基礎之證據，是否已踐行上
開調查程序，自以審判筆錄之記載為其準據。依卷附原審審判筆
錄之記載，原判決理由說明引據為論處甲○○未經許可寄藏槍彈
及殺人、乙○○未經許可寄藏槍彈及販賣第三級毒品犯罪之所有
證據，原審僅向甲○○、乙○○及檢察官提示並告以要旨，並詢
問甲○○、乙○○及檢察官之意見，而未向甲○○、乙○○於原
審選任之辯護人提示、宣讀或告以要旨，亦未詢問各該辯護人之
意見（見原審卷第一二五頁背面至第一二六頁背面），難認各該
項證據已於審判期日依法踐行調查程序。原審逕採之為判決基礎
，不但與直接審理法則有違，且有應於審判期日調查之證據而未
予調查之違誤。（二）甲○○、乙○○未經許可寄藏槍彈部分：
１、有罪之判決書，須將法院依職權認定之犯罪事實翔記於事實
欄，然後於理由內逐一說明其憑以認定之證據，使事實與理由兩
相一致，始稱適法；倘若理由說明與事實記載或卷內證據資料不
相符合，或理由說明互生齟齬，均屬判決理由矛盾，其判決當然
為違背法令。(1)原判決事實一二四記載，甲○○、乙○○係寄藏
附表二編號一至四之具有殺傷力之子彈等情；惟其附表二記載：
編號一為口徑九mm制式子彈，扣案十顆，先鑑驗試射五顆，後又
鑑驗試射一顆，均具有殺傷力，現存四顆；編號二為直徑八mm土
造子彈，扣案十四顆，先鑑驗試射五顆，其中二顆具有殺傷力，
三顆不具殺傷力，後又鑑驗試射一顆，現存八顆；編號三為直徑
七mm土造子彈，扣案十八顆，鑑驗試射六顆，其中四顆具有殺傷
力，二顆不具殺傷力，現存十二顆；編號四為口徑九mm制式子彈
三顆，均經甲○○擊發完畢等情。對於甲○○、乙○○所寄藏附
表二編號一至四之共計四十五顆子彈是否具有殺傷力？事實之記
載已有前後不一致之情形。而原判決於敘及科刑輕重所審酌事項
時，復謂甲○○、乙○○寄藏槍彈數量最多時高達五把槍、四十
餘顆子彈等語（見原判決第二二頁倒數第三行、第三０頁第十至
十一行），似又以附表二編號一至四之共計四十五顆子彈均具有
殺傷力，與附表二之記載亦有出入。(2)原判決理由欄說明扣案之
附表二編號一至三之子彈四十二顆，經送請內政部警政署刑事警
察局鑑定情形，編號一部分第一次試射五顆，第二次試射二顆（
見原判決第九頁第一行、倒數第二行）。據此，附表二編號一之
子彈現存部分應為三顆，此與附表二編號一之記載為四顆及所援
引之證據資料已有不符；又原判決於宣告沒收該部分子彈時，理
由內敘明沒收現存之四顆子彈云云（見原判決第二三頁倒數第四
至七行、第三一頁倒數第二至六行），亦與理由之說明不符，自
有未洽，均有判決理由矛盾之違背法令。２、審理事實之法院，
對於案內與待證事實有重要關係，而應依法調查之證據，倘未依
法調查或雖已調查而未調查明白，即與證據未經調查無異，如率
行判決，其判決當然為違背法令。按槍砲彈藥刀械管制條例所稱
彈藥，依該條例第四條第一項第二款規定，係指同條項第一款各
式槍砲所使用之砲彈、子彈及其他具有殺傷力或破壞性之各類炸
彈、爆裂物而言。故就其立法意旨言，若未具殺傷力或破壞性者
，即不屬該條例所列管之子彈甚明。甲○○、乙○○所寄藏附表
二編號二、三之土造子彈，扣除經送鑑定者，編號二現存八顆、
編號三現存十二顆部分是否具有殺傷力或破壞性？是否屬槍砲彈
藥刀械管制條例所列管之彈藥？原非不可經由鑑定以究明之。原
審對該部分未予調查釐清，率以附表二編號二現存八顆子彈、編
號三現存十二顆子彈未經試射，尚難認具有殺傷力，自難認係違
禁物，而不予宣告沒收（見原判決第二四頁第九至十三行、第三
二頁第十至十四行），併有理由欠完備及調查未盡之違背法令。
（三）乙○○販賣第三級毒品部分：１、科刑之判決書所認定之
事實，與其所採用之證據不相適合，即屬證據上之理由矛盾，按
諸刑事訴訟法第三百七十九條第十四款，其判決當然為違背法令
。原判決事實八認定乙○○向「阿呆」，以每瓶一千元之價格，
販入愷他命十九瓶，擬以每瓶一千二百元之價格販售予他人圖利
；惟理由欄援引乙○○於警詢及檢察官偵訊時之自白係稱：其原
本要以一千一百元之價格賣出等語（見原判決第二七頁第六至十
一行）。是原判決關於乙○○販賣第三級毒品部分所認定之擬販
售之價格，與所援引之供述證據不符，有證據上理由矛盾之違背
法令。２、刑事訴訟法第一百五十六條第二項規定：被告或共犯
之自白，不得作為有罪判決之唯一證據，仍應調查其他必要之證
據，以察其是否與事實相符。其立法目的乃欲以補強證據擔保自
白之真實性，亦即以補強證據之存在，藉之限制自白在證據上之
價值。而所謂補強證據，則指除該自白本身外，其他足以證明自
白之犯罪事實確具有相當程度真實性之證據而言。原判決認定乙
○○販賣第三級毒品犯行，係以乙○○於警詢及檢察官偵訊時之
自白及扣案之愷他命十九瓶為憑。然查扣案之愷他命十九瓶，僅
能證明乙○○有「持有」愷他命之事實，至於「持有」愷他命之
實際原因為何？除乙○○於警詢及檢察官偵訊時之自白外，仍有
待調查其他補強證據以佐證乙○○「為出售賺錢」之自白之真實
性。原審未予調查明確，逕以乙○○上開自白作為其該部分有罪
判決之主要證據，殊嫌速斷，併有調查未盡及適用證據法則不當
之違背法令。從而，甲○○、乙○○上訴意旨指摘原判決關於其
二人部分違背法令，尚非全無理由，應認原判決關於甲○○、乙
○○部分均有撤銷發回更審之原因。
二、駁回部分（即丙○○部分）：
第三審上訴書狀應敘述上訴之理由，其未敘述者，得於提起上訴
後十日內補提理由書於原審法院；逾上揭期間而於第三審法院未
判決前，仍未提出上訴理由書狀者，第三審法院應以判決駁回之
。此觀刑事訴訟法第三百八十二條第一項前段、第三百九十五條
後段規定自明。查上訴人丙○○就原判決提起第三審上訴，於本
院判決前，仍未依上揭刑事訴訟法規定提出上訴理由書狀，其上
訴為不合法，應予以駁回。
據上論結，應依刑事訴訟法第三百九十五條後段、第三百九十七
條、第四百零一條，判決如主文。
中    華    民    國  九十五  年    十    月  三十一  日
                      最高法院刑事第九庭
                          審判長法官  陳  正  庸
                                法官  賴  忠  星
                                法官  王  居  財
                                法官  林  開  任
                                法官  林  立  華
      本件正本證明與原本無異
                                      書  記  官
中    華    民    國  九十五  年   十一   月    三    日
                                                      Ｅ


司法院資訊處製作；財團法人民間司法改革基金會備份。
